【裁判字號】    98,消債抗,171
【裁判日期】    980630
【裁判案由】    更生事件
【裁判全文】
臺灣板橋地方法院民事裁定           98年度消債抗字第171號
抗  告  人  甲○○原名蔡淑芳.
代  理  人  陳振瑋律師
上列抗告人因消費者債務清理條例聲請更生事件，對於中華民國
98年4 月27日本院97年度消債更字第1759號裁定提起抗告，本院
裁定如下：
    主  文
原裁定廢棄。
    理  由
一、本件抗告意旨略以：
  １抗告人現有財產價值應為新台幣（下同）0000000 元，原審
    法院未依職權調查證據，違反一般論理及經驗法則而為判斷
    ，顯屬違法，茲分述如下：
  (1)抗告人所有房屋（坐落台北縣三峽鎮○○段○○段4988建號
    ）及基地（同段15地號）之市值應為0000000 元：
    原裁定以民國96年7 月3 日抗告人之配偶向華南銀行申請貸
    款時，上揭不動產經估價為0000000 元，而認定上揭不動產
    應高於抗告人所陳報之0000000 元，惟查上揭不動產業於98
    年4 月7 日經21世紀不動產三峽加盟店估價完成，該房地市
    值0000000 元【計算式：車位85萬＋每坪11.42 萬×（權狀
    43.18 坪－車位6.69坪）＝0000000 元】，抗告人持分二分
    之一，故抗告人所有前揭房地之價值為0000000 元，原審裁
    裁定捨時間較近之估價結果不用，反採用距今2 年前之96年
    7 月3 日華南銀行估價金額，顯然違反經驗法則，於法自有
    違誤。
  (2)抗告人94年12月26日投資昌煜有限公司之300 萬元，現存資
    產價值不足50萬元：
    昌煜有限公司章程載明之資本額固為300 萬元，惟昌煜有限
    公司設立登記後，其資本因用以購買營業必須之械具（型號
    NE2C及LACM-E2 專業雷射切割機2 台）、其他設備及支付租
    金等營業成本費用，而非以金錢方式留存於昌煜有限公司中
    ，故昌煜有限公司章程中雖載明資本額為300 萬元，實則昌
    煜有限公司之資本僅存型號NE2C及LACM-E2 專業雷射切割機
    2 台、辦公文具、桌椅、中古電腦等用品。抗告人委託展昆
    有限公司及皓上企業有限公司就此2 部中古專業雷射切割機
    估算堪用剩餘價值，型號NE2C專業雷射切割機之堪用剩餘價
    值平均為8 萬元、型號LACM-E2 專業雷射切割機之堪用剩餘
    價值平均為215000元，合計295000元，此有展昆有限公司之
    估價單及前揭專業雷射切割機之相片5 張。從而，昌煜有限
    公司主要資產合計僅295000元，其餘皆為辦公文具、桌椅、
    中古電腦等用品，剩餘價值不足200000元，總計昌煜有限公
    司現存實際資產不足500000元。原裁定未依職權就昌煜有限
    公司之實際資產調查，率依章程所載之實收資本額300 萬元
    ，認定抗告人就昌煜有限公司之投資價值300 萬元，原裁定
    認定事實、適用法規顯屬違法。
  (3)綜上所述，抗告人現有之實際財產價值應為0000000 元【計
    算式：房地總值0000000 元＋昌煜有限公司資產淨值50萬元
    ＝0000000 元】，本件原裁定稱抗告人現有之財產價值有
    0000000 元，顯屬違法。
  ２原裁定認定「抗告人收支狀況表內所載配偶傷害保險費、房
    屋貸款利息、配偶前置協商債務等，並非抗告人之個人支出
    ，並認定抗告人為華南銀行貸款之保證人而非主債務人，且
    該筆保證債務主債務人仍依約履行，抗告人尚無須以其財產
    負清償之責」，均有違誤，茲分述如下：
  (1)查抗告人收支狀況表內所載配偶傷害保險費、房屋貸款利息
    、配偶前置協商債務等，本即非為抗告人之個人支出，而係
    夫妻共同負擔之家庭生活費用：
    抗告人之配偶需長期洗腎，又多次發生心肌梗塞，身體健康
    狀況本即不佳，97年3 月抗告人配偶復因車禍住院，同年7
    月份抗告人配偶嗣又因白內障影響視力而幾近喪失工作能力
    ，僅每月領取身障補助4000元，此外即無任何收入，家庭生
    活費用依抗告人及其配偶每月所得按比例計算分擔，抗告人
    負擔比例為95％（見聲請人財產收支狀況表）。抗告人對於
    配偶之傷害保險費、房屋貸款利息、配偶前置協商債務等，
    基於夫妻互負扶養之義務及分攤家庭生活費用，抗告人此部
    分之支出，並無不當。
  (2)原裁定認定「抗告人為華南銀行貸款之保證人，而非主債務
    人，且該筆保證債務仍由主債務人依約履行中，則抗告人尚
    無須以其財產負清償之責」，顯有不當：
    查華南銀行貸款之主債務人為抗告人之配偶，抗告人擔任連
    帶保證人，抗告人與主債務人係負同一清償責任，原裁定竟
    認定抗告人無須以財產負清償之責。次查，抗告人之配偶自
    97年7 月份因白內障影響視力而幾近喪失工作能力，僅每月
    領取身障補助4000元，此外即無任何收入，根本無力負擔每
    月之房屋貸款利息，該筆支出幾近全數由抗告人支付。
  ３抗告人有擔保債務總金額0000000 元、無擔保債務總金額為
    0000000 元，合計債務總金額0000000 元，而抗告人財產總
    價值僅有0000000 元，縱然全數加以變價償還債務，仍不足
    0000000 元，復依抗告人收支狀況表所載抗告人每月收入
    55000 元，必要支出52754 元，抗告人顯已不能清償債務，
    至為灼然。
  ４並聲明：原裁定廢棄，發回原審法院另為裁定。
二、按本條例所稱消費者，指五年內從事營業活動或從事小規模
    營業活動之自然人；前項小規模營業指營業額平均每月新台
    幣二十萬元以下者；消費者債務清理條例第二條定有明文，
    是消費者債務清理條例適用之對象為營業額平均每月20萬元
    以下之自然人。查抗告人於消費者債務清理條例施行後，曾
    於97年5 月間提出債權人清冊，以書面向最大債權金融機構
    合作金庫商業銀行股份有限公司聲請更生，遭合作金庫以抗
    告人五年內從事小規模營業活動營業額平均每月逾新臺幣20
    萬元以上為由，申請資格不符退件，此有合作金庫前置協商
    退件通知函可稽，是抗告人是否符合「五年內從事小規模營
    業活動營業額平均每月未逾新臺幣20萬元」之資格要件，自
    有依職權為調查之必要，原審未依職權調查，並說明為何不
    予調查之理由，於法容有未合，先予敘明。
三、抗告人所有前揭房地之價值，於98年4 月7 日經21世紀不動
    產三峽加盟店估價完成，該房地市值0000000 元【計算式：
    車位85萬＋每坪11.42 萬×（權狀43.18 坪－車位6.69坪）
    ＝0000000 元】，抗告人持分二分之一，故抗告人所有前揭
    房地之價值為0000000 元，此業據抗告人於原審提出該估價
    報告為憑（見原審卷第307 頁），核此估價報告作成於98年
    4 月7 日，自較華南銀行於96年7 月3 日作成之估價報告，
    接近前揭房地目前之市價，應以21世紀不動產三峽加盟店作
    成之估價報告認定前揭房地目前之市價，較為妥適。則以房
    地價值0000000 元加上抗告人投資昌煜有限公司之300 萬元
    ，抗告人資產為0000000 元，惟抗告人就前揭房地所負之連
    帶保證責任清償之貸款債務為482 萬元，其無擔保債務總金
    額為0000000 元，是其債務總額共0000000 元，資產仍不足
    清償債務，原審認抗告人之資產大於負債，恐與事實不符。
    又查抗告人之配偶鄭慶宏自97年7 月份因白內障影響視力而
    幾近喪失工作能力，僅每月領取身障補助4000元，此外即無
    任何收入，業據抗告人於原審提出診斷證明、身心殘障手冊
    、鄭慶宏郵政存簿儲金簿為證，是抗告人之配偶之傷害保險
    費、房屋貸款利息、配偶前置協商債務等，基於夫妻互負扶
    養之義務，抗告人有義務幫其配偶代為支出，原審認抗告人
    毋須以其財產為其配偶支出，自有待斟酌之處。綜上，抗告
    意旨指摘原裁定不當，求予廢棄，應認為有理由，爰將原裁
    定廢棄，發回原法院更為處理。
四、結論：本件抗告為有理由，爰依消費者債務清理條例第11條
    第2 項、第15條，民事訴訟法第495 條之1 第1 項、第450
    條、第95條、第78條，裁定如主文。
中    華    民    國    98    年    6     月    30    日
              民事第三庭    審判長法  官  朱耀平
                                  法  官  張紫能
                                  法  官  陳映如
不得抗告
中    華    民    國    98    年    6     月    30    日
                                  書記官  李錦輝


司法院資訊處製作；財團法人民間司法改革基金會備份。
